【裁判字號】    98,台上,1945
【裁判日期】    980409
【裁判案由】    違反貪污治罪條例等罪
【裁判全文】
最高法院刑事判決            九十八年度台上字第一九四五號
上  訴  人  甲○○
            乙○○
            丙○○
            己○○
            庚○○
上 列五 人
共      同
選任辯護人  林春榮律師
上  訴  人  丁○○
選任辯護人  洪松林律師
上  訴  人  戊○○（原名陳皓吉）
選任辯護人  施家治律師
上列上訴人等因違反貪污治罪條例等罪案件，不服台灣高等法院
台中分院中華民國九十七年八月十九日第二審更審判決（九十六
年度上更(一)字第二０七號，起訴案號：台灣台中地方法院檢察署
九十一年度偵字第一二九三三號、第一三五八七號、第一九一九
０號、第二一三六一號、第二二五七二號、第二二九九三號、第
二三０八五號），提起上訴，本院判決如下：
    主  文
原判決關於甲○○、乙○○、丙○○、己○○、庚○○、丁○○
部分及戊○○對主管事務圖利部分撤銷，發回台灣高等法院台中
分院。
    理  由
本件原判決認定上訴人甲○○、乙○○、庚○○、己○○有如原
判決事實欄所載公務員登載不實公文書、行使公務員登載不實公
文書犯行，上訴人甲○○、乙○○、戊○○（原名陳皓吉）有如
原判決事實欄所載對主管事務圖利犯行，上訴人丙○○、丁○○
有如原判決事實欄所載違背職務收受賄賂犯行，因而撤銷第一審
關於上開部分之科刑之判決，改判仍論處甲○○、乙○○、戊○
○共同連續犯對主管事務圖利罪刑，甲○○、乙○○、庚○○、
己○○共同犯行使公務員登載不實公文書罪刑（甲○○、乙○○
部分，數罪併罰；庚○○、己○○部分，均緩刑），丙○○、丁
○○分別連續犯貪污治罪條例之違背職務收受賄賂罪刑，固非無
見。
惟查：(一)、甲○○、乙○○、庚○○、己○○共同犯行使公務員
登載不實公文書部分：原判決既認定己○○於民國九十一年四
月二十二日受庚○○指示，將本件「擅自開挖毀損堤防」不實登
載為「未依規定施設便道」裁處銀元三萬元（即新台幣九萬元）
，嗣因陳久雄介入關說，甲○○、乙○○與己○○始於同年五月
三日，將原處分函（稿）作廢，於同年月六日改為罰鍰新台幣一
萬八千元。則前後兩度不實登載行為，逾十日以上，且因陳久雄
介入關說所致，顯非自始出於同一不實登載之意思，不足認係接
續犯罪。乃原判決認屬接續犯，有適用法則不當之違背法令。
上述前後兩度不實登載行為，前者係庚○○指示己○○不實登載
，後者則係甲○○聯繫乙○○，而後由乙○○指示己○○不實登
載等情，此前後行為倘屬法律評價之一行為，甲○○、乙○○、
庚○○、己○○四人之間，縱成立共同正犯，亦屬間接共同正犯
，並非直接犯意聯絡及行為分擔，至為顯然。原判決逕認為四人
犯意聯絡及行為分擔，亦有事實與理由矛盾之違背法令。所謂
行使登載不實之公文書，乃依公文書之用法，充作真正公文書使
用之意，須行為人就該公文書之內容有所主張，始足當之。上開
登載不實之處分書，係作為行政裁罰之用，必以付諸行政裁罰，
始能認為就該公文書之內容有所主張，而成立行使登載不實之公
文書罪。原判決就該行政裁罰已否付諸裁罰，未予查明，遽認甲
○○、乙○○、庚○○、己○○四人構成行使登載不實之公文書
罪，有應於審判期日調查之證據而未予調查之違背法令。(二)、甲
○○、乙○○、戊○○對主管事務圖利及丙○○、丁○○違背職
務收受賄賂部分：就專業領域上須依賴特別知識或經驗判斷之
事實，現行刑事訴訟法第一百九十八條、第二百零八條定有選任
鑑定人之規定，即須由審判長、受命法官或檢察官選任之鑑定人
或囑託之機關、團體，始為適格；且為使適格鑑定人維持客觀、
公正，實施鑑定不偏不倚，刑事訴訟法第二百零二條、第一百五
十八條之三復有鑑定前具結，應具結而未具結者，無證據能力之
規定。本件關於頂大安砂石開發股份有限公司（下稱頂大安砂石
聯管公司）、卓安砂石開發股份有限公司（下稱卓安砂石聯管公
司）、亞洲砂石開發股份有限公司（下稱亞洲砂石聯管公司）如
何違規超深、越界採取系爭河川土石？各採得數量多寡？此等須
依賴特別知識或經驗判斷之事實，自須由審判長、受命法官或檢
察官選任之鑑定人或囑託之機關、團體鑑定，並經具結後實施鑑
定，所得證據始具備證據能力。原判決所採戊○○依執行巡防職
務憑目測觀察所得以及經濟部水利署所製作之檢測報告與相關檢
測圖說，逕作比較，估算頂大安砂石聯管公司及卓安砂石聯管公
司盜採二百一十萬零三百八十一立方公尺、一百三十四萬二千四
百六十五立方公尺土石之情，既非由法官或檢察官依法選任，且
原審未命履行鑑定人具結程序，其在程序上已欠缺法定條件，即
難認為合法之證據資料。甚而，亞洲砂石聯管公司部分，未經估
算即認定亞洲砂石聯管公司盜採一百九十六萬七千三百六十立方
公尺之土石，總盜採率為百分之一千四百八十三之情，尤屬無據
。至於原判決所引用台中農田水利會簡報反應大安溪下游農民
引水困難，以及甲○○接獲反應之後，轉知乙○○、乙○○再轉
知丁○○處置、丁○○轉告戊○○，丁○○於獲戊○○回報後，
回報乙○○、乙○○再回報甲○○等情之證人證詞或監聽譯文，
核係一般公務上會議討論事項或業務上處理作業，與前述違規超
深、越界採取系爭河川土石，尚難認有關聯，原判決援引作為認
定甲○○、乙○○、戊○○或丙○○、丁○○縱容頂大安砂石聯
管公司、卓安砂石聯管公司、亞洲砂石聯管公司濫採河川土石之
佐證，亦有採證之違誤。(三)、丙○○、丁○○對於違背職務收受
賄賂部分：測謊鑑定，係依一般人若下意識刻意隱瞞事實真相
時，會產生微妙之心理變化，例如：憂慮、緊張、恐懼、不安等
現象，而因身體內部之心理變化，身體外部之生理狀況亦隨之變
化，例如：呼吸急促、血液循環加速、心跳加快、聲音降低、大
量流汗等異常現象，惟表現在外之生理變化，往往不易由肉眼觀
察，乃由測謊員對受測者提問與待證事實相關之問題，藉由科學
儀器（測謊機）紀錄受測者對各個質問所產生細微之生理變化，
加以分析受測者是否下意識刻意隱瞞事實真相，並判定其供述是
否真實；測謊機本身並不能直接對受測者之供述產生正確與否之
訊號，而係測謊員依其專業之學識及經驗，就測謊紀錄，予以客
觀之分析、判讀，作為證據。鑑定之經過及其結果，應命鑑定人
以言詞或書面報告；以書面報告者，於必要時得使其以言詞說明
，刑事訴訟法第二百零八條、第二百零六條第一、三項定有明文
，資為事實審判斷鑑定結果證明力之依據。本件關於黃俊傑、李
國隆所述行賄之說詞有無說謊一節，業經法務部調查局實施測謊
鑑定，並提出書面報告在卷，倘其鑑定經過或結果尚有以言詞說
明之必要，原審自應命鑑定人到庭說明，乃原審逕以「測謊報告
書僅記載採控制問題法、混合問題法及鑑定結果，就測謊檢查之
經過及是否符合上揭之測謊基本程式要件，均未記載」為由，摒
棄該證據，核與前述法律規定有違，有應於審判期日調查之證據
而未予調查之違背法令。採為判決基礎之證據資料，必須經過
調查程序，以顯出於審判庭者，始與直接審理主義相符，否則其
所踐行之訴訟程序，即有違背法令，又刑事訴訟法第一百六十四
條第一項、第一百六十五條第一項、第二百八十八條之一分別明
定，審判長應將證物提示當事人、代理人、辯護人或輔佐人，使
其辨認；卷宗內之筆錄及其他文書可為證據者，審判長應向當事
人、代理人、辯護人或輔佐人宣讀或告以要旨及審判長每調查一
證據畢，應詢問當事人有無意見。本件攸關黃俊傑、李國隆與丙
○○、丁○○有無授受賄賂一節，其中經原判決採為認定丙○○
、丁○○犯罪證據之呂秀珠、黃俊傑、張樟、孫國青、李國隆、
潘榮彰等人於審判外陳述，原審審判期日合併於七十三人之筆錄
中，一次籠統踐行提示，難認證據要旨已顯現於審判庭，於法尚
有未合。況呂秀珠關於其給予黃俊傑二十萬元經丁○○退還，嗣
後究係黃俊傑再取交丁○○？抑或丁○○取自呂秀珠？前後說詞
，未盡一致，原審未將此關鍵證據顯現於審判庭，逕自採認，於
法尤屬不合。又呂秀珠證稱，黃俊傑與李國隆所取行賄丙○○、
丁○○之款項，均在帳冊上記下「傑支現」或「傑支現多少錢」
與「李國隆支現多少錢」，然原審審判期日一次提示之文書證據
一百零六件，筆錄上並無所謂「傑支現」、「傑支現多少錢」或
「李國隆支現多少錢」之帳冊資料，呂秀珠不利於丙○○、丁○
○之證述，難認有據。原審未予究明，遽爾採為認定丙○○、丁
○○收受賄賂之證據，亦有證據調查未盡之違背法令。(三)、綜上
，原判決既有以上違背法令之處，上訴意旨指摘原判決不當，即
非全無理由，應認原判決關於本件主文所示部分仍有撤銷發回之
原因。
據上論結，應依刑事訴訟法第三百九十七條、第四百零一條，判
決如主文。
中    華    民    國  九十八  年    四    月    九    日
                      最高法院刑事第五庭
                          審判長法官  陳  正  庸
                                法官  賴  忠  星
                                法官  林  秀  夫
                                法官  宋      祺
                                法官  陳  祐  治
      本件正本證明與原本無異
                                      書  記  官
中    華    民    國  九十八  年    四    月   十四   日
                                                Ａ


司法院資訊處製作；財團法人民間司法改革基金會備份。
